【裁判字號】    94,上訴,2670
【裁判日期】    951212
【裁判案由】    偽造有價證券
【裁判全文】
臺灣高等法院刑事判決                94年度上訴字第2670號
上  訴  人    臺灣宜蘭地方法院檢察署檢察官
被      告    乙○○
                        巷2弄5號6樓
指定辯護人    本院公設辯護人甲○○
上列上訴人因被告偽造有價證券案件，不服臺灣宜蘭地方法院九
十三年度訴字第四六二號，中華民國九十四年七月六日第一審判
決（起訴案號：臺灣宜蘭地方法院檢察署九十三年度偵字第三一
六一號），提起上訴，本院判決如下：
    主  文
上訴駁回。
    事實及理由
一、本案經本院審理結果，認第一審判決對被告乙○○為無罪之
    諭知，核無不當，應予維持，並引用第一審判決書記載之證
    據及理由（如附件）。
二、檢察官上訴意旨略以：本案系爭已蓋好發票人章，唯尚未填
    具發票日期及金額遺失之空白支票，以証人己○○証述，於
    被告交給時即已填載完成，証人戊○○並証稱被告多次以電
    話向其索討系爭支票，且己○○經法務部調查局測謊証明其
    未說謊，足証支票係被告偽造，退萬步言，縱非被告偽造，
    然其持以行使，亦該當行使偽造有價証券罪等語，為此，請
    求撤銷改判。
三、本案被告於原審均堅決否認有偽造或交付行使系爭支票予証
    人己○○，並稱與証人己○○並無何債權、債務關係；復與
    証人戊○○並不甚熟識，未曾向其索取支票等語。經查，系
    爭支票筆跡經送法務部調查局鑑定結果，與被告筆跡並不相
    符，此有該局鑑定通知書一件在卷可稽，要無從認定支票係
    被告偽造，反係証人即被告妻丁○○嗣到庭証陳，支票係己○○請其代書（參見原審卷二第79、80、138頁)。而己○○
    雖曾至法務部調查局接受測謊，並經該局認被告稱被告有交
    付系爭支票請其調現一語，研判未說謊，亦有該局測謊報告
    書及鑑定過程資料附卷可按，惟測謊報告非屬証據，僅為補
    強証據証明力之參考，猶待其他積極無瑕之証據以為其証言
    之佐証。
四、然查，証人己○○對被告交付系爭支票緣由，或稱請其代為
    調現週轉現金，或稱返還欠款，餘款換現；但對欠款，先稱
    十萬元，後又稱廿四萬元（參見警卷第1、6頁、原審卷二第
    40 至45頁)；另對有關有無告知支票來源，則先稱票主賠付
    車損，後稱未告知（參見警卷第1頁、原審二卷第40至45頁)
    ；前後不一，巳有可議，更何況既係調現，何以証人己○○
    於向戊○○調得現款後，均未交付任可款項予被告，並稱被
    告亦未曾向其索款（參見原審卷二第43頁），核與以支票調
    借週轉必係亟需現金使用，被告竟未曾向其索款，而代為調
    現之証人，復逕行抵欠不為交付，顯與常情不符。又証人己○○對嗣持向証人戊○○調借得款後，均稱有取得卅五萬元
    ，且並未與戊○○有何債務（警卷第1、6頁、偵卷第15、16
    頁原審二卷第40至45頁），然與証人戊○○証稱，己○○以
    系爭支票向其調借週轉，其亦有扣除己○○所欠款項後，或
    稱僅交付五萬四千元，或稱交付七萬五千元予己○○（參見
    警卷第11、12頁）等之交付款項均不相符，已難採信。況証
    人戊○○對己○○究係為被告調借現金亦或己○○自行還款
    而交付系爭支票，亦前後不一（參見警卷第11、12頁）；且
    如係被告請己○○調借款項，戊○○何以能將自己與己○○
    之債務自該調借款項直接抵償？又何以戊○○先稱是己○○
    向其借錢，且未收取利息，後又改稱己○○係積欠其老闆之
    錢利息是己○○與老闆自行核算，又或另欠森峻毅七萬五千
    元會款，致對金額先後証述均不相同（參見原審卷二第49至
    51 頁審判筆錄）。是二証人先後証述均不相符，且與事理
    有違，要難採為對被告不利之認定。參以，本案遺失票據之
    証人丙○○○原與被告夫妻有保險業務之往來，頗為熟識，
    於本案案發知事涉丙○○○申報遺失之支票後，均未曾與其
    談論有關系爭支票情事，仍僅有單純收取保費之往來（參見
    原審卷二第35頁審理筆錄），益足認被告應與本案無涉。
五、此外，復查無其他任何積極証據，足認被告有何偽造或行使
    偽造有價証券之犯行，乃事証不足，自應為被告無罪之諭知
    。原審以不能証明被告犯罪而為其無罪之諭知，經核原判決
    並無違誤，檢察官仍執前詞，上訴請求撤銷改判，為無理由
    ，應予駁回。又被告經合法傳喚，無正當理由不到庭，乃不
    待其陳述，逕行判決，附此敘明。
六、據上論斷，應依刑事訴訟法第三百七十一條、第三百七十三
    條、第三百六十八條，判決如主文。
本案經檢察官柯麗鈴到庭執行職務。
中    華    民    國   九十五   年   十二   月  十二  日
                  刑事第十四庭審判長法  官  蘇隆惠
                                    法  官  林秀鳳
                                    法  官  陳玉雲
以上正本證明與原本無異。
檢察官如不服本判決應於收受送達後十日內向本院提出上訴書狀
，其未敘述上訴之理由者並得於提起上訴後十日內向本院補提理
由書（均須按他造當事人之人數附繕本）。
                                    書記官  陳思云
中    華    民    國    95    年    12    月    13    日
附件：
 臺灣宜蘭地方法院刑事判決               93年度訴字第462號
公  訴  人  臺灣宜蘭地方法院檢察署檢察官
被      告  乙○○  男  41歲（民國○○年○○月○日生）
                    身分證統一編號：Ｚ000000000號
                    住宜蘭縣五結鄉○○○路41巷2弄5號6樓
選任辯護人  柯士斌律師
上列被告因偽造有價證券案件，經檢察官提起公訴（93年度偵字
第3161號），本院判決如下：
    主  文
乙○○無罪。
    理  由
一、公訴意旨略以：被告乙○○意圖為自己不法之所有，於不詳
    時日，在不詳地點，拾得丙○○○（夫：張復國）所遺失（
    92年3月25日發現遺失）之空白支票（已蓋好支票印章、票
    號：FA0000000號、付款人：宜蘭縣羅東鎮○○○○路分部
    、帳號：000000000號、發票人：張復國）1張後予以侵占（
    按：公訴人認為被告所涉此部分侵占遺失物罪嫌之追訴權時
    效已完成，依法不得追訴，則本件起訴範圍自不及於侵占遺
    失物罪嫌之部分，併此敘明。），並偽造票面金額新臺幣（
    下同）35萬元、票載發票日92年4月10日後（下稱：本案支
    票），於92年1月10日持以行使交給不知情的己○○幫其調
    錢。己○○轉交給不知情的戊○○調得現金。戊○○於92年
    3月29日轉交給賴麗雲提示，因丙○○○已掛失止付而退票
    。因認被告乙○○涉有偽造有價證券及行使偽造有價證券罪
    嫌。
二、按犯罪事實應依證據認定之，無證據不得認定犯罪事實；不
    能證明被告犯罪者，應諭知無罪之判決，刑事訴訟法第154
    條第2 項、第301 條第1 項分別定有明文。又事實之認定，
    應憑證據，如未能發現相當證據，或證據不足以證明，自不
    能以推測或擬制之方法，以為裁判基礎；認定不利於被告之
    事實，須依積極證據，苟積極證據不足為不利於被告事實之
    認定時，即應為有利於被告之認定，更不必有何有利之證據
    ；認定犯罪事實所憑之證據，雖不以直接證據為限，間接證
    據亦包括在內，然無論直接或間接證據，其為訴訟上之證明
    ，須於通常一般之人均不致有所懷疑，而得確信其為真實之
    程度者，始得據為有罪之認定，倘其證明尚未達到此一程度
    ，而有合理之懷疑存在，致無從為有罪之確信時，即不得遽
    為不利於被告之認定；依刑事訴訟法第161條第1項之規定，
    檢察官對於起訴之犯罪事實，應負提出證據及說服之實質舉
    證責任，倘其所提出之證據，不足為被告有罪之積極證明，
    或其指出證明之方法，無從說服法院以形成被告有罪之心證
    ，基於無罪推定之原則，自應為有利於被告之認定，最高法
    院亦著有40年台上字第86號、30年上字第816號、76年台上
    字第4986號、92年台上字第128號判例意旨可資參照。
三、本件公訴人認被告乙○○涉有前揭偽造有價證券及行使偽造
    有價證券犯行，無非係以證人丙○○○、己○○、戊○○之
    證詞；法務部調查局93年9月22日調科參字第09300381530號
    之測謊報告書、本案支票、退票理由單、掛失止付票據提示
    人資料查報表、遺失票據申報書等，為其論據。
四、訊據被告乙○○堅決否認涉有公訴人所指之偽造有價證券及
    行使偽造有價證券犯行，辯稱「伊並未拾得及偽造本案支票
    ，亦未將本案支票交付給己○○調現，更未曾向戊○○索討
    本案支票，伊並未偽造有價證券及行使偽造有價證券。」等
    語，經查：
（一）本院將本案支票上之國字金額、數字金額、日期等筆跡（
      甲類），及被告平日所書寫之臺灣土地銀行存摺類存款憑
      條、支票存款送款簿（存根聯）、郵政國內匯款執據等文
      件上之國字金額、數字等筆跡（乙類），送請法務部調查
      局進行筆跡鑑定之結果，該局認為甲類筆跡與乙類筆跡筆
      畫特徵不同（意即本案支票上之國字金額、數字金額及日
      期並非被告所填寫），此有法務部調查局94年3月7日調科
      貳字第09400095540號鑑定通知書在卷可稽。其次，證人
      即被告之妻丁○○亦已於本院審理時到庭結證「記得有一
      天早上很早，己○○拿二張支票給我，叫我幫他寫，他說
      『這二張支票是跟他親戚借的，是要給人家會款，他喝醉
      了，手會抖，怕寫錯，所以請我幫他寫。』。因為我跟他
      很熟，我沒有想那麼多，就幫他開。本案支票好像是我開
      的，是己○○請我幫他寫的。」等情綦詳（見本院卷二第
      79、80、138頁）。依此，足見被告前揭所辯，並非全然
      無據。
（二）證人即遺失本案支票之丙○○○、證人即本案支票之名義
      上發票人張復國固然自警詢、偵訊及本院審理時均指稱「
      本案支票於不詳之時間、地點遺失，遺失時僅蓋妥張復國
      之印章，並未填寫金額及日期，嗣於92年4月4日發現遺失
      後，便立即辦理掛失之動作。」等情。且法務部調查局就
      本案支票上之「張復國印文」與「參拾伍萬元」國字筆跡
      進行硃墨先後鑑定之結果，該局認為本案支票上之「張復
      國」印文先蓋，之後才寫上金額之「參」乙情，亦有法務
      部調查局94年5月11日調科貳字第09400216030號鑑定通知
      書在卷可稽。然丙○○○另亦證稱「我不能確定本案支票
      是掉在被告公司，遭被告拿去使用。本案支票上的字跡不
      是我寫的，我也不知道是誰寫的。」等語、張復國另亦證
      稱「本案支票上的國字、阿拉伯數字及日期都不是我的筆
      跡，也不是我太太的，我不知道是誰的。」等語（見本院
      卷二第34、37頁）。從而，證人丙○○○、張復國之證詞
      及上開硃墨先後鑑定之結果，充其量僅能證明丙○○○、
      張復國遺失本案支票時，其上僅蓋有印文，並未填寫金額
      、日期之事實，並無從據以認定被告有偽造本案支票（即
      有價證券）並持以行使之犯行。
（三）證人己○○固證稱「本案支票係被告交付予伊，拿到本案
      支票時，支票上之印章、日期、金額等，均已記載完全。
      」云云，然證人於92年5月28日警詢時陳稱「因被告欠我
      10萬元，所以拿本案支票還我，剩下的叫我換現金給他。
      被告說是票主向他租車，把車子撞壞，票主為了賠他35萬
      元而開立交付本案支票。我交付本案支票給戊○○，戊○○幫我兌換現金後，我把被告剩下之25萬元用了，並沒有
      將錢交給被告。」（見警卷第1頁）、於92年8月20日警詢
      時陳稱「被告交付本案支票給我，拜託我替他轉現金。」
      （見警卷第6頁）（按檢察官、被告、辯護人均同意將證
      人己○○於警詢時所陳述之內容，採為本案證據）、於93
      年7月28日檢察官偵訊時陳稱「被告拿本案支票給我，叫
      我幫他換錢，約一個星期左右，向戊○○換到35萬元現金
      ，我自己拿去用。」（見宜蘭地檢署93年度偵字第2285號
      卷第15、16頁）；於94年3月30日本院審理時證稱「被告
      交付本案支票給我，叫我幫他調錢，被告並沒有說支票的
      來源。因為與被告很熟，就幫被告調現。不過因為被告之
      前欠我10萬元，還有會錢約14萬元，所以我未將調現所得
      35萬元交付給被告。拿本案支票向戊○○調現時，我並沒
      有欠戊○○錢，我向戊○○說『本案支票是被告交給我的
      ，要向他調錢。』。」（見本院卷二第40至45頁）。從而
      ，綜合證人前後所為之證詞，可知就「被告為何交付本案
      支票予證人」一事，其先則證稱「因被告欠我10萬元，所
      以拿本案支票還我。」，繼則改稱「被告交付本案支票給
      我，叫我幫他調錢。」，前後所述已有不一致。另就「被
      告如何取得本案支票」一事，其先則陳稱「被告說是票主
      向他租車，把車子撞壞，票主為了賠他35萬元而開立交付
      本案支票。」，嗣又改稱「被告並沒有說支票的來源」，
      前後所言顯有矛盾。再就「被告交付本案支票予證人當時
      ，被告尚積欠證人多少款項」一事，其先後所述之金額亦
      有14萬元之差距（先則指稱被告積欠10萬元，後則改稱積
      欠24萬元）。此外，依證人所稱「被告交付本案支票予伊
      ，要求伊代為調現」之情節觀之，被告既然要求證人代為
      調現，表示被告亟須此筆款項周轉，衡諸一般交易常情，
      證人既然答應代被告持票調現，自應將全部調現所得款項
      交給被告，自無擅自挪用調現所得金額之理，迺證人竟稱
      「因為被告之前欠我10萬元（或24萬元），所以我未將調
      現所得35萬元交付給被告，我自己拿去用。」等語，顯然
      證人之所為，並不合於民間交易常理。因此，審酌證人就
      本案所為之證詞，有前述之矛盾不一情節，且該等內容並
      非一般瑣碎細節，殊難以係受記憶限制所致予以解釋；另
      證人所證述之內容，亦有上開不合常理之處，足見證人之
      證詞存有瑕疵，尚難採認為真實，自無從依其證言而認定
      被告有偽造有價證券及行使偽造有價證券之犯行。
（四）證人戊○○固證稱「92年2月間，被告打了很多電話給我
      ，叫我把本案支票還給他。」云云，然證人戊○○於92年
      4月26日警詢時證稱「因為己○○欠我27萬5千元，所以他
      交付本案支票還我，扣掉利息，我再拿5萬4千元給他。己○○說本案支票是被告向他調現金周轉用的。」（見警卷
      第11頁）、於92年8月20日警詢時證稱「因為己○○之前
      欠我20萬元，另還欠其他朋友會錢7萬5千元，所以己○○
      拿本案支票與我交換，支票面額是35萬元，扣掉27萬5千
      元，我再給付己○○7萬5千元。」（見警卷第12頁）（按
      檢察官、被告、辯護人均同意將證人戊○○於警詢時所陳
      述之內容，採為本案證據）、於94年3月30日本院審理時
      證稱「己○○交付本案支票給我時說『被告說這張支票是
      他向票主借的，要己○○幫他換現金。』，我就持本案支
      票向我老闆的妹妹調現金，調了35萬元，因為當時己○○
      還欠我20幾萬元，我就把他欠我的錢扣掉，剩下的錢才交
      給他。」（見本院卷二第49頁）。從而，綜合證人前後所
      為之證詞，可知就「己○○為何交付本案支票予證人」一
      事，其先則陳稱「因為己○○欠我27萬5千元，所以交付
      本案支票還我。」，嗣又改稱「己○○為了幫被告換現金
      而交付本案支票給我。」，前後所言顯有矛盾。另就「己○○持本案支票向證人調現時，證人實際交付予己○○之
      款項為多少」一事，其先後所述之金額亦有2萬1千元之差
      距（先則指稱交付5萬4千元，後則改稱交付7萬5千元）。
      此外，依證人所稱「己○○交付本案支票予伊，代替被告
      向伊調現換取現金」之情節觀之，衡諸一般交易常情，證
      人既然答應己○○調現之請求，自應將所有之票款交給己○○，以便己○○轉交予被告，自無擅自以本案支票之票
      款扣抵己○○所積欠債務之理，迺證人竟稱「扣掉己○○
      所積欠之款項後，我再給付己○○5萬4千元（或7萬5千元
      ）。」等語，顯然證人之所為，並不合於民間交易常理。
      因此，審酌證人就本案所為之證詞，有前述之矛盾不一情
      節，且該等內容亦非一般瑣碎細節，殊難以係受記憶限制
      所致予以解釋；另證人所證述之內容，亦有上開不合常理
      之處，足見證人之證詞存有瑕疵，尚難採認為真實，自無
      從依其證言而認定被告有偽造有價證券及行使偽造有價證
      券之犯行。
（五）另互核證人己○○、戊○○就本案所為之證詞，可知就「
      被告如何取得本案支票」一事，證人己○○稱「被告說是
      票主向他租車，把車子撞壞，票主為了賠償而開立交付本
      案支票。」、證人戊○○則稱「己○○對我說『被告說這
      張支票是他向票主借的』。」，渠二人所供述之內容並不
      一致。另就「己○○持本案支票向戊○○調現所實際取得
      之金額為多少」一事，證人己○○證稱「向戊○○換得35
      萬元現金，我自己拿去用。」、證人戊○○則證稱「己○○交付本案支票給我，我再拿5萬4千元（或7萬5千元）給
      己○○」，二人所證述之內容顯有矛盾。再就「己○○持
      本案支票向戊○○調現時，己○○是否積欠戊○○金錢」
      一事，己○○稱「並未積欠戊○○金錢」，戊○○則堅稱
      「己○○欠伊20萬（或27萬5千元）」，二人之證詞亦完
      全不符。依此，益徵證人己○○、戊○○之證詞確實存有
      瑕疵，無從採認為真實，尚難依渠二人之證詞而認定被告
      有偽造有價證券及行使偽造有價證券之犯行。
（六）至於證人己○○於93年9月21日至法務部調查局接受測謊
      之結果，該局認為「己○○稱：（一）乙○○有叫渠持系
      案支票去調現；（二）乙○○將系案支票交給渠時票面金
      額已填寫完成。上述問題經測試均無情緒波動反應，研判
      未說謊。」乙節，固有法務部調查局93年9月22日調科參
      字第09300381530號測謊報告書及測謊鑑定過程參考資料
      在卷可稽。然測謊之鑑驗，係就受測人對相關事項之詢答
      ，對應其神經、呼吸、心跳等反應而判斷，其鑑驗結果有
      時亦因受測者人格特性、受測者對於測謊質問問題之瞭解
      能力、實施測謊時，受測者之情緒是否已經平復、受測者
      是否涉及本案而有負擔刑責之壓力等受測人之生理、心理
      因素而受影響，測謊鑑驗之結果既會受到受測人之生理、
      心理因素而受影響，且人的行為、思想又無法量化，則測
      謊自不能如物理、化學試驗般獲得絕對之正確性，測謊之
      結果應係有其他可資信賴之積極或消極證據存在之情形下
      ，作為補強證據證明力參考之用，而非可作為判斷事實之
      唯一及絕對之憑證。本件情形，依證人己○○及戊○○之
      證詞，可確定者為「本案支票係己○○交付予戊○○」，
      則本案支票之來源及真偽，亦攸關證人己○○本身須否負
      擔刑事責任，故己○○於自己所涉嫌之偽造本案支票案件
      偵查時，同意接受測謊，其測謊鑑驗之結果有無受到「己○○之人格特性」、「測謊時間已在己○○交付本案支票
      予戊○○之1年9個月後，己○○之情緒已經平復」、「己○○本身亦涉及本案而有負擔刑責之壓力」等因素之影響
      ，即非全然無疑。更何況，證人己○○關於本案所為之證
      詞，既有前述之矛盾不一與不合常理之處，且上開情節又
      非一般瑣碎細節，更無從因首揭測謊之結果而予以排除，
      另又查無其他積極證據足以佐證證人己○○之證詞與事實
      相符，因此證人己○○之證詞，仍不足以採認為真實，上
      開測謊之結果更不得作為認定被告犯罪事實之唯一憑證。
（七）至於證人即本案支票提示人賴麗雲於警詢時所為之證詞（
      按檢察官、被告、辯護人均同意將證人賴麗雲於警詢時所
      陳述之內容，採為本案證據）；卷附之本案支票、退票理
      由單、掛失止付票據提示人資料查報表、遺失票據申報書
      等，充其量僅能證明本案支票遭人掛失止付，而無法兌現
      之事實，亦均無從據以認定被告有偽造本案支票（即有價
      證券）並持以行使之犯行。
（八）綜上所述，公訴人所舉證據，均不足為被告有罪之積極證
      明。此外，復查無其他積極證據證明被告確有公訴人所指
      之偽造有價證券及行使偽造有價證券犯行，揆諸首揭二之
      說明，自應為有利於被告之認定。從而，本件尚不能證明
      被告犯罪，依法應為被告無罪判決之諭知。
據上論斷，應依刑事訴訟法第301 條第1項，判決如主文。
本案經檢察官陳嘉瑜到庭執行職務
中    華    民    國    94    年    7    月     6     日
                  臺灣宜蘭地方法院刑事第四庭
                      審判長法  官  林 惠 玲
                            法  官  蔡 仁 昭
                            法  官  劉 家 祥
以上正本證明與原本無異。
如不服本判決，應於判決送達後10日內，向本院提出上訴狀（應
附繕本）。
                            書記官  邱 淑 秋
中    華    民    國    94    年    7     月    7     日


司法院資訊處製作；財團法人民間司法改革基金會備份。
